ACORDAO-COMPLETO-2348326

ACÓRDÃO 3555/2019 ATA 17/2019 - SEGUNDA CÂMARA

VISTOS, relatados e discutidos estes autos em que se aprecia, nesta fase processual, Recurso de Reconsideração interposto contra o Acórdão 7198/2018-TCU-Segunda Câmara, 
ACORDAM os Ministros do Tribunal de Contas da União, reunidos em Sessão de 2ª Câmara, ante as razões expostas pelo Relator, em:
9.1. com fundamento no art. 32, parágrafo único, da Lei nº 8.443/1992 c/c o art. 285, § 2º, do Regimento Interno do TCU, conhecer do presente recurso e, no mérito, negar-lhe provimento, mantendo-se na íntegra o acórdão recorrido;
9.2. dar ciência desta deliberação ao recorrente e aos demais órgãos e interessados cientificados do acórdão recorrido.

Recurso de reconsideração interposto contra acórdão que  julgou irregulares as contas do recorrente, condenando-o em débito e aplicando-lhe multa em razão de diversas irregularidades na execução física e financeira de convênio, cujos recursos se destinavam a incentivar o turismo no Município de São Gonçalo do Piauí/PI, por meio do apoio à implementação do Projeto intitulado "São Gonçalo Folia".

Segunda Câmara

Município de São Gonçalo do Piauí/PI.

3. Interessados/Responsáveis/Recorrentes:
3.1. Responsáveis: Global Comunicação e Assessoria Ltda. - ME (09.048.720/0001-00); Multiserv Ltda. - ME (04.582.176/0001-50); Pedro Ferreira da Silva (XXX.354.853-XX); R. Comunicações & Marketing Ltda. (07.371.506/0001-56).
3.2. Recorrente: Pedro Ferreira da Silva (XXX.354.853-XX).

13.1. Ministros presentes: Ana Arraes (Presidente), Augusto Nardes (Relator), Aroldo Cedraz e Raimundo Carreiro.
13.2. Ministro-Substituto presente: André Luís de Carvalho.

PEDRO FERREIRA DA SILVA

AUGUSTO NARDES

Ministro-Substituto Marcos Bemquerer Costa.

Transcrevo a seguir, com os ajustes de forma pertinentes, a instrução lavrada pelo auditor encarregado do exame do processo no âmbito da Secretaria de Recursos - Serur (peça 74) , a qual contou com a anuência do escalão dirigente da unidade técnica e do Ministério Público junto a este Tribunal (peças 75 e 76) : 
"INTRODUÇÃO
1.	Trata-se de recurso de reconsideração interposto por Pedro Ferreira da Silva, ex-Prefeito Municipal de São Gonçalo do Piauí/PI, gestão 2005-2012 (peça 60) , contra o Acórdão 7198/2018-TCU-Segunda Câmara (peça 46) . 
1.1. A deliberação recorrida apresenta o seguinte teor (itens em negrito correspondem ao reconhecimento de efeito suspensivo recursal) : 
9.1. excluir as empresas Global Comunicação e Assessoria Ltda., Multiserv Ltda., e R. Comunicações e Marketing Ltda. da relação jurídico-processual instaurada por esta Tomada de Contas Especial;
9.2. com fundamento nos arts. 1º, inciso I, 16, inciso III, alíneas b e c, 19, caput, e 23, inciso III, da Lei 8.443/1992, julgar irregulares as contas do Sr. Pedro Ferreira da Silva, condenando-o ao pagamento da quantia de R$ 43.400,00 (quarenta e três mil e quatrocentos reais) , com a fixação do prazo de 15 (quinze) dias, a contar da notificação, para que comprove, perante o Tribunal (art. 214, inciso III, alínea a do Regimento Interno) , o recolhimento da dívida ao Tesouro Nacional, atualizada monetariamente e acrescida dos juros de mora, calculados a partir de 19/02/2010, até a data do efetivo recolhimento, na forma prevista na legislação em vigor;
9.3. aplicar ao Sr. Pedro Ferreira da Silva a multa prevista nos arts. 19, caput, e 57 da Lei 8.443/1992, no valor de R$ 7.000,00 (sete mil reais) , fixando-lhe o prazo de 15 (quinze) dias, a contar da notificação, para que comprove, perante o Tribunal (art. 214, inciso III, alínea a, do Regimento Interno) , o recolhimento da dívida ao Tesouro Nacional, atualizada monetariamente desde a data do presente Acórdão até a do efetivo recolhimento, se for paga após o vencimento, na forma da legislação em vigor;
9.4. autorizar, caso requerido, nos termos do art. 26 da Lei 8.443/1992, o parcelamento da dívida em até 36 (trinta e seis) parcelas mensais e sucessivas, sobre as quais incidirão os correspondentes acréscimos legais (débito: atualização monetária e juros de mora; multa: atualização monetária) , esclarecendo ao responsável que a falta de pagamento de qualquer parcela importará no vencimento antecipado do saldo devedor, sem prejuízo das demais medidas legais;
9.5. autorizar, desde logo, a cobrança judicial das dívidas, com base no art. 28, inciso II, da Lei 8.443/1992, caso não atendida a notificação;
9.6. encaminhar cópia deste Acórdão à Procuradoria da República no Estado do Piauí, consoante previsto no art. 16, § 3º, da Lei 8.443/1992 e no art. 209, § 7º, do Regimento Interno/TCU.
HISTÓRICO
2.	Trata-se de tomada de contas especial instaurada pelo Ministério do Turismo (MTur) em face de diversas irregularidades na execução física e financeira do Convênio 1499/2009 (Siafi/Siconv 720161 - peça 1, p. 41-77) , cujos recursos se destinavam a incentivar o turismo no Município de São Gonçalo do Piauí/PI, por meio do apoio à implementação do Projeto intitulado 'São Gonçalo Folia'. Foram transferidos por parte da concedente recursos da ordem de R$ 157.000,00 e a contrapartida totalizou o valor de R$ 7.000,00. 
2.1. Após analisar os elementos e pareceres produzidos na fase interna da TCE, a Secretaria de Controle Externo no Estado de São Paulo (Secex/SP) efetuou a citação do então prefeito do mencionado município (peça 7, p. 8-10, e peça 8) , em solidariedade com os demais responsáveis, pelas seguintes ocorrências (peça 13) :
a) contratação, por inexigibilidade de licitação, empresa promotora de eventos para apresentação de artistas sem a apresentação de contratos de exclusividade de representação, devidamente registrados em cartório e publicados no Diário Oficial da União, em violação aos arts. 25, III, e 26, caput, da Lei 8666/1993, e jurisprudência do TCU (Acórdão 96/2008-TCU-Plenário, Acórdão 351/2015-TCU-Segunda Câmara; Acórdão 8244/2013-TCU-Primeira Câmara; Acórdão 3826/2013-TCU-Primeira Câmara) ;
b) não apresentação de documentos aptos a certificar que o pagamento efetivo aos artistas que se apresentaram no evento, a exemplo, das notas fiscais e dos recibos emitidos em nome das bandas e assinadas por seus representantes legais ou pelos seus empresários exclusivos, não comprovando o nexo causal entre os recursos transferidos e o objeto executado, descumprindo-se o art. 63 da Lei 4320/1964, o art. 93, do Decreto Lei 200/1967, o art. 30 da IN/STN 1/1997 e a jurisprudência deste Tribunal; e
c) não apresentação da documentação que ateste a plena execução física do objeto, restando não comprovados os shows artísticos das bandas Forró Arre Égua e Só na Pressão, nos respectivos valores de R$ 23.400,00 e R$ 20.000,00, em descumprimento ao art. 63 da Lei 4.320/1964 e ao art. 30 da IN/STN 1/1997.
 (...) 
Valor (es) histórico (s) do (s) débito (s) e da (s) quantia (s) eventualmente ressarcidas, bem como a (s) respectiva (s) data (s) de ocorrência:
Débito (s) :
R$ 11.078,00, em 19/2/2010
 (...) 
R$ 22.347,00, em 19/2/2010
R$ 19.100,00, em 19/2/2010
R$ 23.875,00, em 19/2/2010
R$ 45.840,00, em 19/2/2010
 (...) 
R$ 21.010,00, em 19/2/2010.
2.2. As alegações de defesa do mencionado responsável (peça 35) foram analisadas pela Secex/SP (peças 42-44) que as rejeitou. Por via de consequência, foi proposto por aquela unidade técnica o julgamento irregular de suas contas com a imputação de débito, em solidariedade com os demais responsáveis, pelas parcelas constantes no ofício de sua citação, bem como a aplicação de multa ao gestor municipal e às empresas contratadas, com fundamento no art. 57 da Lei 8.443/1992. Divergindo parcialmente do entendimento da unidade técnica, o Ministério Público junto ao TCU (MP/TCU) propôs que as empresas contratadas fossem excluídas da relação processual mantendo, no entanto, os encaminhamentos sugeridos em relação ao então gestor municipal (peça 45) . 
2.3. Em 7/8/2018, acolhendo as propostas de encaminhamento da Secex/SP e do MP/TCU, foi prolatado o Acórdão 7198/2017-TCU-Segunda Câmara, nos termos subscritos do item 1.1 deste Exame.
2.4. Irresignado com aquele julgamento, o responsável, ora recorrente, interpôs recurso de reconsideração o qual se passa a analisar.
EXAME DE ADMISSIBILIDADE 
3. 	O exame de admissibilidade desta Secretaria (peça 62-63) propôs o conhecimento do recurso e a concessão de efeito suspensivo aos itens 9.2, 9.3 e 9.5 do acórdão recorrido. Por meio de despacho (peça 65) , aquele exame foi ratificado pelo relator do recurso, Ministro João Augusto Ribeiro Nardes.
EXAME DE MÉRITO
4.	Delimitação
4.1. Constitui objeto do presente exame analisar:
a) em sede preliminar, se incide a prescrição quanto à instauração do processo de TCE; e
b) no mérito:
b.1) se, da reanálise dos elementos contidos nos autos e das circunstâncias da conduta do responsável, o débito pode ser desconstituído; e
b.2) se, com base nos princípios da razoabilidade e da proporcionalidade e na ausência de má-fé, a multa aplicada ao recorrente pode ser desconstituída ou mitigado o seu valor.
5.	Prescrição da TCE
5.1. O recorrente alega que o prazo para instauração deste processo de TCE resta prescrito uma vez que (peça 60, p. 3-6) :
a)  entre a ocorrência dos fatos e a instauração da presente tomada de contas especial transcorreu prazo superior a cinco anos;
b) quanto às hipóteses de imputação de ato de improbidade administrativa, o disposto no inciso I do art. 23 da Lei 8.429/1992 prevê incidência de prescrição no prazo de até cinco anos após o término do exercício de mandato, cargo em comissão ou função de confiança de seus respectivos ocupantes; 
c) a par do disposto no § 5° do art. 37 da CF/1988, constata-se que não há nenhum dispositivo legal na Lei 8.443/1992 que discipline os prazos prescricionais na processualística do TCU, devendo aplicar o prazo geral da prescrição administrativa, qual seja, o quinquenal; e
d) ante a inexistência do prazo em discussão na Lei Orgânica do TCU, entende-se aplicável o mesmo prazo quinquenal previsto no § 1° do art. 21 da Lei 8.443/1992. 
Análise:
5.2. Não assiste razão ao recorrente quanto à preliminar de prescrição por ele invocada.
5.3. Essa matéria já resta pacificada nos termos da Súmula TCU 282, de 15/9/2012, 'As ações de ressarcimento movidas pelo Estado contra os agentes causadores de danos ao erário são imprescritíveis'. Tal entendimento tem como um de seus fundamentos o precedente do Supremo Tribunal Federal, no âmbito do MS 26.210 (relatoria do ministro Ricardo Lewandowski) . 
5.3.1. Importa assinalar que todas as demandas judiciais que tenham por fundamento a tese em discussão restam suspensos em face da decisão do STF, Repercussão Geral - Tema 899 (RE 636.866, relatoria do Ministro Teori Zavascki, sobre prescritibilidade da pretensão de ressarcimento ao erário fundada em decisão do Tribunal de Contas, DJE 15/6/2016) , até que o Plenário daquele Tribunal decida sobre o seu mérito definitivo.
5.4. Ademais, considera-se inaplicável o prazo prescricional de cinco anos previsto da Lei 8.429/1992 à processualística deste Tribunal ante o entendimento que se extrai do Acórdão 10046/2018-TCU-Segunda Câmara (relatoria do Ministro-Substituto Marcos Bemquerer) e que diferencia a distinção de natureza de processos de controle externo daqueles decorrentes da Lei de Improbidade Administrativa:
O julgamento de mérito do RE 852.475/STF, com repercussão geral, que adotou a tese de que são imprescritíveis as ações de ressarcimento ao erário fundadas na prática de atos, desde que dolosos, tipificados na Lei 8.429/1992, não atinge os processos de controle externo, uma vez que estes não se originam de ações de improbidade administrativa, objeto daquela deliberação.
5.5. Por fim, não se pode aproveitar o prazo quinquenal previsto no art. 21 da Lei Orgânica do TCU que diz respeito, exclusivamente, aos casos em que se reconhece que as contas devam ser consideradas iliquidáveis, não sendo essa a hipótese que se verifica nestes autos. Para os prazos omissos, não previstos expressamente na Lei 8.443/1992, o TCU tem se valido do disposto no art. 205 do Código Civil, a exemplo do que foi decidido no Acórdão 1441/2016-TCU-Plenário (relatoria do Ministro Walton Alencar Rodrigues) onde se fixou o entendimento de que a prazo prescricional para a pretensão punitiva é de dez anos. 
6.	Desconstituição do débito e novo julgamento de mérito das contas
6.1. O recorrente assevera que o débito deve ser desconstituído e reconsiderado o julgamento irregular de suas contas tendo em vista que (peça 60, p. 6-9) :
a) as falhas constatadas se revestem de caráter meramente formal e, portanto, suas contas não podem ser julgadas irregulares. A inexigibilidade de licitação não induz a ocorrência de dano ao Erário com a imputação de débito;
b) deve ser aplicado ao presente caso o mesmo entendimento do precedente deste Tribunal, qual seja o Acórdão 1435/2017-TCU-Plenário (relatoria do Ministro Vital do Rêgo) ;
c) os documentos à peça 1, p. 249-255 e p. 293-309, atestam a apresentação dos artistas contratados e fundamentam as contratações por meio de inexigibilidade de licitação;
d) ademais os comprovantes de pagamento das despesas atestam o nexo de causalidade entre os recursos que foram transferidos e que foram aplicados para a execução do objeto do convênio;
e) foram realizados, regularmente, todos os procedimentos que atestam a realização integral do que foi pactuado;
f) para a imputação de débito há necessidade da comprovação de dolo pelo agente público, não se podendo admitir a responsabilização meramente objetiva do recorrente; e
g) quanto à ausência de documentação comprobatória em relação à apresentação das bandas 'Forró Arre Égua e Só na Pressão', as fotos se mostram suficientes para a comprovação de suas apresentações, além de terem sido fatos públicos e notórios no âmbito municipal.
Análise:
6.2. Da reanálise dos elementos constantes nos autos e apreciando todos os argumentos do recorrente, verifica-se não assistir razão para a reforma do acórdão recorrido.
6.3. Inicialmente, foram revisitados os elementos de provas à peça 1, p. 249-255 e p. 293-309 e não constam elementos que atestem que às apresentações das bandas 'Forró Arre Égua' e 'Só na Pressão' tenham sido, de fato, executados e nem de que os comprovantes de despesas referentes àquelas supostas apresentações, como aspecto mais relevante ainda, atendem ao necessário vínculo de nexo causalidade entre recursos repassados e efetivamente gastos no âmbito do Convênio 1499/2009.
6.3.1. Ressalte-se que a foto à peça 1, p. 309, não apresenta imagens da banda 'Só na Pressão', mostrando-se inservível para atestar a sua apresentação no dia 13/12/2009.
6.4. À míngua de tais comprovantes e não havendo justificativas adicionais para a inexigibilidade de licitação, não se pode acolher o argumento de que as tais falhas se revestem de natureza meramente formais. Por envolver recursos federais, a prova de fato para ser caracterizada como de natureza pública e notória, como alega o recorrente, deve ser de amplo conhecimento, em nível nacional, e não no âmbito meramente municipal.
6.5.  Quanto ao precedente mencionado pelo recorrente em seu favor, melhor sorte não lhe socorre. Na própria transcrição de trechos do julgado à peça 60, p. 7, itens 9.2.3.1 e 9.2.3.2, menciona-se que a mera irregularidade quanto à inexigibilidade de licitação e/ou irregularidades nos contratos de exclusividade artística, por si sós, não enseja o julgamento irregular das contas ou a imputação de débito, salvo se: houver indícios de inexecução do objeto ou não for possível comprovar o liame nexo causal entre recursos repassados e efetivamente gastos no objeto de convênio. 
6.6. Ora, as ocorrências constatadas no presente caso concreto se enquadram justamente nas duas situações de exceção à regra estabelecida no âmbito do Acórdão 1435/2017-TCU-Plenário. Assim, ao contrário do que o recorrente alega, o precedente por ele citado se amolda e se harmoniza com o acórdão recorrido.
6.7. Por fim, quanto às demais alegações do recorrente, inexistência de comprovação de dolo e falta de locupletamento de sua parte ou de terceiros, entende-se que tal argumento deva ser afastado em face de diversos precedentes deste Tribunal em sentido contrário, nos termos da transcrição extraída do Acórdão 635/2017-TCU-Plenário (relatoria do Ministro Aroldo Cedraz) :
 (...) Ademais, a alegada inexistência de dolo ou benefício pessoal não socorre o recorrente, vez que a responsabilidade dos jurisdicionados perante o TCU é de natureza subjetiva, caracterizada mediante a presença de simples culpa stricto sensu, sendo desnecessária a caracterização de conduta dolosa ou má-fé do gestor para que este seja responsabilizado. Desse modo, é suficiente a quantificação do dano, a identificação da conduta do responsável que caracterize sua culpa, seja por imprudência, imperícia ou negligência, e a demonstração do nexo de causalidade entre a conduta culposa (stricto sensu) e a irregularidade que ocasionou o dano ao Erário, conforme assentado na jurisprudência desta Corte, a exemplo dos Acórdão 185/2016-TCU-Plenário, 2420/2015-TCU-Plenário e 6943/2015-TCU-1ª Câmara. 	 
7.	Insubsistência da multa ou mitigação de seu valor
7.1. Por fim, o recorrente alega que a multa a ele aplicada deve ser desconstituída ou que seu valor deva ser mitigado. Com efeito (peça 60, p. 8-10) :
a) tanto na doutrina, quanto na jurisprudência, a aplicação de penas deve recair sobre o agente público que age com má-fé, deslealdade ou desonestidade, não se verificando nenhuma dessas hipóteses no presente caso;
b) não há provas nos autos de que o recorrente tenha praticado as irregularidades com dolo;
c) a mantença do débito pressupõe à errônea percepção de que houve apropriação dos recursos do convênio ao recorrente, sendo que não há qualquer prova nos autos sobre essa ocorrência;
d) há infringência aos princípios da razoabilidade e da proporcionalidade no âmbito administrativo, pois houve a efetiva realização do objeto do convênio;
e) a aplicação da pena de multa não pode se dar sob modalidade objetiva, havendo necessidade da perfeita comprovação da conduta pessoal do gestor 'nas circunstâncias fáticas concretas, avaliando-se sua conduta à luz do seu intuito e intenção'; e
f) não há provas de que os recursos foram desviados, de que houve má-fé por parte do recorrente ou de que, efetivamente, houve prejuízos ao Erário ou indevido favorecimento a terceiros.
Análise:
7.2. Não há razões para que a multa aplicada ao recorrente seja desconstituída ou para que seu montante seja reduzido.
7.3. De plano há que ser rechaçado o argumento de que houve infringência aos princípios constitucionais da proporcionalidade e da razoabilidade. Com efeito:
a) conforme se verifica no ofício que notificou o recorrente sobre o acórdão recorrido (peça 54, p. 3) , consta o valor do débito, atualizado até 10/9/2018, o montante de R$ 93.602,65;
b) já o valor da multa foi fixado no montante de R$ 7.000,00, a partir da data do acórdão recorrido, de 7/8/2018; e
c) dessa forma, nos termos do art. 57 da Lei 8.443/1992, o percentual aproximado da pena em relação ao débito gira em torno de 7,5% (sete vírgula cinco por cento) , não se afigurando em faixa percentual excessiva, ressaltando-se que o valor da multa poderia ser de até 100% do valor atualizado do débito.
7.4. De outro lado, se verifica que o acórdão recorrido aplicou a pena pecuniária ao recorrente se utilizando de seu poder discricionário nos estritos termos legais da Lei Orgânica do TCU, inclusive, indicando, de forma expressa o que considerou grave na conduta do recorrente: a ausência de comprovação do cumprimento do objeto do convênio em relação à apresentação das bandas 'Forró Arre Égua' e 'Só na Pressão'. Acresce-se que foi consignado que tal fato restou agravado pelo indevido juízo do recorrente quanto à inexigibilidade de licitação, conforme consta nos itens 12, 17, 18 e parte final do item 27 da proposta de deliberação do acórdão recorrido (peça 47, p. 3-5) . Dito por outras palavras, não se aplica o argumento de aplicação de pena em modalidade objetiva.
7.5. Assim, ao contrário do alegado pelo recorrente, restam devidamente motivados na proposta de deliberação do acórdão recorrido, os fundamentos que comprovam a reprovabilidade da conduta do recorrente, bem como a sua respectiva gradação que se faz refletida na aplicação de multa com valor abaixo de 8% (oito por cento) sobre o montante de débito, não havendo novos elementos aptos a mitigar, ainda mais, essa já reduzida relação percentual.
7.6. Por fim, como o valor da multa foi fixado em montante proporcional ao do débito atualizado e, conforme analisado no item anterior (vide itens 6.3 e seguintes) , não houve a sua desconstituição parcial, não há meios legais de afastar a multa ou diminuir seu valor. 
CONCLUSÃO
8.	Das análises anteriores, conclui-se que:
a) prevalece no âmbito do TCU a imprescritibilidade das ações de ressarcimento ao Erário nos termos da Súmula TCU 282;
b) da reanálise dos elementos constantes nos autos, verifica-se que os fundamentos para imputação do débito ao responsável restam devidamente fundamentados, a par de indícios quanto a inexistência da execução física de parte das apresentações artísticas objeto de convênio, bem como à míngua da comprovação de liame causal entre recursos repassados e gastos na pactuação; e
c) a baixa relação percentual entre os montantes da multa e do débito atualizado refletem, adequadamente, o grau de reprovabilidade da conduta do responsável.
8.1. Com base nessas conclusões, entende-se que o acórdão recorrido é regular e válido propondo que seja negado provimento até porque não foram apresentados novos elementos aptos à reforma do julgado. 
PROPOSTA DE ENCAMINHAMENTO
9.	Ante o exposto, propõe-se, com base nos arts. 32, inciso I, e 33 da Lei 8.443/1992:
a) conhecer o recurso de reconsideração para, no mérito, negar-lhe provimento;
b)  dar ciência ao recorrente, aos demais interessados e ao Procurador-chefe da Procuradoria da República no Estado do Piauí do acórdão que vier a ser proferido".
É o relatório.

8.1. Luana Ferreira dos Reis (OAB/PI 13.114) e outros, representando Pedro Ferreira da Silva.  
8.2. Andrei Furtado Alves (OAB/PI 14.019), representando Global Comunicação e Assessoria Ltda. - ME.  
8.3. João Ulisses de Britto Azêdo (OAB/SP 3.446) e outros, representando R. Comunicações & Marketing Ltda.  
8.4. Joaquim Barbosa de Almeida Neto (OAB/PI 5.688-B) e outros, representando Multiserv Ltda. - ME.

Procuradora-Geral Cristina Machado da Costa e Silva.

RECURSO DE RECONSIDERAÇÃO EM TOMADA DE CONTAS ESPECIAL. ALEGAÇÕES INSUFICIENTES PARA REVERTER O JULGAMENTO PELA IRREGULARIDADE DAS CONTAS E A CONDENAÇÃO EM DÉBITO, COM APLICAÇÃO DE MULTA. NEGATIVA DE PROVIMENTO. Mantém-se o julgamento pela irregularidade das contas e a condenação do responsável em débito, com aplicação de multa, quando não são trazidos aos autos elementos suficientes para a modificação do juízo formado por esta Corte.

TOMADA DE CONTAS ESPECIAL (TCE)

Secretaria de Recursos (SERUR); Secretaria do TCU no Estado de São Paulo (Sec-SP).

Trata-se, originariamente, da tomada de contas especial instaurada pelo Ministério do Turismo em desfavor do Sr. Pedro Ferreira da Silva, ex-prefeito do Município de São Gonçalo do Piauí/PI, em face de irregularidades apuradas na execução do Convênio 1.499/2009, cujo objeto consistia na concessão de apoio à implementação do projeto intitulado "São Gonçalo Folia" na municipalidade, nos dias 12 e 13/12/2009, mediante a apresentação das bandas Fabrícia, Triballes, Forró Arre Égua, Dona Fulo, Só na Pressão e Levada Elétrica.
2.	Com vigência no período de 9/12/2009 a 11/3/2010 e prazo final para apresentação da prestação de contas em abril de 2010, referido convênio previu o valor de R$ 157.000,00 para a execução do objeto conveniado, sendo R$ 150.000,00 a cargo do órgão concedente e R$ 7.000,00 a título de contrapartida municipal.
3.	Mediante o Acórdão 7198/2018-TCU-Segunda Câmara, este Tribunal decidiu, dentre outras medidas, julgar irregulares as presentes contas, com fundamento no art. 16, inciso III, alíneas "b" e "c", da Lei nº 8.443/1992, e condenar o Sr. Pedro Ferreira da Silva em débito, pelo valor original de R$ 43.400,00, em decorrência da não apresentação de documentação atestando a realização dos shows artísticos das bandas Forró Arre Égua e Só na Pressão, nos respectivos valores de R$ 23.400,00 e R$ 20.000,00, em descumprimento ao art. 63 da Lei 4.320/1964 e ao art. 30 da Instrução Normativa STN 1/1997.
4.	Outrossim, decidiu aplicar-lhe a multa prevista no art. 57 da referida lei, no valor de R$ 7.000,00.
5.	Nesta oportunidade, examina-se recurso de reconsideração apresentado pelo aludido responsável contra o acórdão condenatório (peça 60) , por meio do qual defende, em síntese, a consumação da prescrição quinquenal para a instauração da tomada de contas especial, a natureza formal das falhas observadas, a efetiva apresentação das bandas artísticas, a existência de nexo de causalidade entre as despesas realizadas e os recursos conveniados e a ausência de dolo e má-fé.
6.	Quanto à admissibilidade da peça recursal, entendo que deve ser conhecida, por preencher os pressupostos constantes dos arts. 32, inciso I, parágrafo único, e 33 da Lei nº 8.443/1992 c/c o art. 285 do Regimento Interno do TCU.
7. 	No mérito, acompanho as manifestações exaradas nos autos, cujos fundamentos incorporo a estas razões de decidir, no sentido da negativa de provimento do presente recurso e da manutenção da decisão adotada por este Tribunal.
8.	De fato, vejo que, em sede recursal, o Sr. Pedro Ferreira da Silva não apresentou qualquer argumento que pudesse descaracterizar as irregularidades apuradas nos autos e/ou elidir a sua responsabilidade pela prática dessas irregularidades e/ou pela reparação do dano ocasionado ao erário.
9.	No caso, tecendo alegações meramente argumentativas no intuito de demonstrar a regularidade da aplicação dos recursos públicos, o recorrente insiste em defender que as fotos trazidas anteriormente aos autos (peça 1, fls. 249/255 e 293/309) comprovariam a apresentação das bandas Forró Arre Égua e Só na Pressão.
10.	Ocorre que tais fotografias foram devidamente analisadas na fase anterior do feito, não tendo sido consideradas suficientes para, por si só, atestarem a efetiva apresentação dessas duas atrações musicais, por não conterem identificação nominal no palco das bandas apresentadas nem qualquer outra informação que vinculasse os eventos fotografados com os shows programados.
11.	Segundo constou do voto condutor do decisum recorrido, ante a não realização de fiscalização pelo concedente com a finalidade de acompanhar a execução do convênio, seria imprescindível a apresentação pelo convenente de evidências robustas da efetiva realização dos shows nos moldes pactuados, tais como fotografias, filmagens ou matérias de repercussão pós evento (publicação em jornais, revistas ou reportagens em rádio ou televisão) , sendo necessária, também, "a comprovação do destaque à logomarca do concedente no evento, o que não deve se configurar como mera falha formal, porquanto essencial para demonstrar a vinculação da festividade ao MTur, e, consequentemente, o nexo causal entre os recursos repassados e as despesas incorridas".
12.	Já consoante colocado pelo concedente na Nota Técnica de Análise nº 794/2012 (peça 1, fls. 257/265) , no caso da comprovação por imagens das apresentações artísticas, o material comprobatório a ser apresentado pelo convenente deveria conter registros, em plano aberto, com a respectiva data e identificação (nome da banda) dos itens que se pretendesse comprovar, além de elementos pelos quais fosse possível verificar a execução física da ação especificamente na localidade e o evento objeto do convênio.
13.	Nesta fase processual, o Sr. Pedro Ferreira da Silva deixou de apresentar, mais uma vez, a documentação necessária à comprovação da realização dessas ações e, por conseguinte, à correta aplicação dos recursos impugnados no objeto conveniado.
14.	Subsistem, portanto, os fundamentos para a reprovação das contas do ex-gestor, não tendo sido apresentada argumentação e/ou documentação comprobatória capaz de elidi-los.
15.	Para finalizar, cabe comentar, acerca da prescrição da pretensão de ressarcimento do dano ao erário, o andamento do exame dessa matéria no âmbito do Supremo Tribunal Federal.
16.	O então relator do Recurso Extraordinário nº 852.475, Ministro Teori Zavascki, assinalou que no Recurso Extraordinário nº 669.069, também de sua relatoria, o STF reconheceu a repercussão da matéria no sentido de que "é prescritível a ação de reparação de danos à Fazenda Pública decorrente de ilícito civil". Entretanto, essa tese não alcançou prejuízos que decorram de atos de improbidade administrativa, espécie de ilícito civil, regidos pela Lei nº 8.429/1992, ou os de direito penal, que permanecem, portanto, imprescritíveis.
17.	Dessa decisão, o Procurador-Geral da República, Rodrigo Janot, opôs embargos de declaração, o que instou o STF, em 16/6/2016, a posicionar-se mais claramente acerca de alguns pontos, especialmente quanto à delimitação do alcance do julgado, não obstante formalmente tenha rejeitado os embargos:
                   a) a tese da prescritibilidade alcança somente os atos danosos ao erário que violem normas de direito privado, como, por exemplo, acidentes de trânsito provocados por agentes públicos ou privados que causem dano ao erário;
                   b) a prescritibilidade da pretensão de ressarcimento ao erário em face de agentes públicos por ato de improbidade administrativa, objeto do Tema 897 de repercussão geral, ou atos cometidos no âmbito de relações jurídicas de caráter administrativo, não foi alcançada pela tese da prescritibilidade fixada no julgado embargado;
                   c) a tese firmada no julgamento do MS 26.210/DF (prescrição de ressarcimento fundado em título oriundo de tribunal de contas) encontra-se pendente de apreciação definitiva nos autos do RE 636.886.
18.           O então relator do Recurso Extraordinário nº 636.886, Exmo. Min. Teori Zavascki, assim se manifestou, em 13/5/2016: "3. Não se desconhece que, ao apreciar o MS 26.210 (Rel. Min. RICARDO LEWANDOWSKI, Tribunal Pleno, DJe de 10/10/2008) , impetrado contra acórdão do TCU proferido em tomada especial de contas, este STF assentou a imprescritibilidade de pretensão de ressarcimento ao erário análoga à presente. No entanto, no julgamento do já citado RE 669.069, houve manifestações dos juízes desta Corte em sentido aparentemente diverso do fixado no precedente, formado quando a composição do Supremo era substancialmente diversa. Em face disso, incumbe submeter novamente à análise do Plenário desta Corte, sob a sistemática da repercussão geral, o alcance da regra estabelecida no § 5º do art. 37 da CF/88, relativamente a pretensões de ressarcimento ao erário fundadas em decisões de Tribunal de Contas. 4. Diante do exposto, manifesto-me pela existência de repercussão geral da questão suscitada".
19.            Foi então assentado o seguinte tema de repercussão geral (Tema 899) : "Possui repercussão geral a controvérsia relativa à prescritibilidade da pretensão de ressarcimento ao erário fundada em decisão de Tribunal de Contas".
20.        	Por meio da Petição/STF nº 34.087/2016, este Tribunal de Contas da União postulou a habilitação no RE nº 636.886, na qualidade de amicus curiae, o que foi deferido pelo Relator, Min. Teori Zavascki, em decisão de 29/9/2016. O então Ministro do STF determinou igualmente "a suspensão do processamento de todas as demandas pendentes em tramitação no território nacional, mas exclusivamente aquelas em que esteja em debate a prescrição do pedido de ressarcimento ao erário baseado em título de Tribunal de Contas. Oficie-se aos Presidentes de todos os Tribunais do país e da Turma Nacional de Uniformização dos Juizados Federais, com cópia desta decisão e do acórdão do Supremo Tribunal Federal em que se reconheceu a repercussão geral. A comunicação aos juízos de 1º grau e às turmas recursais de juizados deverá ser feita pelo Tribunal de 2ª instância com os quais mantenham vinculação administrativa".
21.             Entrementes, com o falecimento do Min. Teori Zavascki, foi nomeado, em 22/3/2017, novo relator do RE nº 636.886, Min. Alexandre de Moraes, permanecendo pendente de decisão definitiva o referido recurso extraordinário.
22.              Ao fim e ao cabo, a decisão de suspensão de processamento de demandas em que esteja em debate a prescrição do pedido de ressarcimento ao erário baseado em título de Tribunal de Contas alcançou tão somente a fase judicial de cobrança do título extrajudicial exarado com a decisão das Cortes de Contas, não atingindo diretamente os processos de contas em trâmite neste Pretório de Contas, em face do princípio da independência das instâncias administrativa e judicial.
23.	Já em relação à prescrição da pretensão punitiva deste Tribunal, ressalto que, nos autos de incidente de uniformização de jurisprudência (TC Processo 030.926/2015-7) , a prolação do Acórdão 1441/2016-TCU-Plenário assentou, em suma, que: (i) a pretensão punitiva do TCU subordina-se ao prazo geral de prescrição indicado no art. 205 do Código Civil (10 anos) e é contada a partir da data de ocorrência da irregularidade sancionada; (ii) o ato que ordenar a citação, a audiência ou oitiva da parte interrompe a prescrição; (iii) haverá suspensão da prescrição toda vez que o responsável apresentar elementos adicionais de defesa; (iv) a prescrição será aferida independentemente de alegação da parte; e (v) o entendimento do mencionado acórdão será aplicado de imediato aos processos novos e aos pendentes de decisão.
24.	No caso, a irregularidade sancionada nesta tomada de contas especial foi a não comprovação da boa e regular aplicação de parte dos recursos conveniados, em decorrência da não demonstração da execução física de ações pactuadas. 
25.	Nessas situações, o termo inicial para a contagem do prazo da prescrição da pretensão punitiva do TCU deve ser fixado na data fatal para a prestação de contas final do ajuste pactuado, pois é nessa data que efetivamente se materializa tal irregularidade. Aliás, é por força disso que o momento de aferição dessa irregularidade só ocorre após a apresentação das contas do convênio pelo gestor.
26.	Tem-se, portanto, que para o Convênio 1.499/2009 o termo inicial para contagem do prazo da prescrição da pretensão punitiva do TCU deu-se em abril de 2010, ou seja, no prazo final para a apresentação da respectiva prestação de contas (30 dias contados da data do término da vigência do ajuste, ante o disposto na sua cláusula décima segunda e no inciso VIII do art. 7º da Instrução Normativa STN nº 1/1997) .
27.	Por outro lado, o ato ordenatório da citação do responsável - manifestação do titular da Secex/SP - ocorreu em 30/8/2016 (peça 8) .
28.	Sendo assim e nos termos do entendimento firmado pelo Acórdão 1441/2016-TCU-Plenário, não transcorreu o lapso de dez anos preconizado na Lei Civil, razão porque não há que se falar em prescrição da pretensão punitiva do TCU.
29.	Pelos motivos expostos acima, rejeito a alegação de prescrição suscitada pelo recorrente.
	Destarte, VOTO por que seja adotada a deliberação que ora submeto a este Colegiado.
TCU, Sala das Sessões Ministro Luciano Brandão Alves de Souza, em 28 de maio de 2019.
Ministro JOÃO AUGUSTO RIBEIRO NARDES 
Relator